臺灣臺北地方法院民事判決　　　　　　　96年度訴字第1383號
原　　　告　戌○○
　　　　　　辛○○
　　　　　　Ｂ○○
　　　　　　Ａ○○
　　　　　　癸○○
　　　　　　Ｃ○○
　　　　　　亥○○
　　　　　　天○○
　　　　　　黃○○
　　　　　　辰○○
　　　　　　寅○○
　　　　　　戊○○
　　　　　　Ｇ○○
　　　　　　宙○○
　　　　　　丙○○
　　　　　　Ｄ○○
　　　　　　赫仕建築物管理維護股份有限公司
上一原告
法定代理人　丑○○
原　　　告　卯○○
　　　　　　乙○○
　　　　　　申○○
　　　　　　丁○○
　　　　　　酉○○
　　　　　　徐嘉霙
　　　　　　宇○○
　　　　　　甲○○
　　　　　　地○○
　　　　　　庚○○
　　　　　　Ｅ○○
　　　　　　Ｆ○○
　　　　　　未○○
　　　　　　子○○
　　　　　　玄○○○
　　　　　　己○○
　　　　　　壬○○
　　　　　　午○○
共　　　同
訴訟代理人　李樂濟律師
被　　　告　迦南服飾股份有限公司
法定代理人　巳○○
訴訟代理人　張家聲律師
上列當事人間請求拆屋還地事件，本院於民國96年10月22日言詞
辯論終結，判決如下：
    主      文
被告應將坐落於臺北市○○區○○段二小段四二地號土地上如附
圖所示E部分建物（面積五十三平方公尺）拆除，並將該部分土
地返還予原告及其他共有人，暨應給付各原告如附表ㄌ所示之金
額，及自民國九十六年一月一日起至拆除前開建物並返還占用土
地予原告及其他共有人之日止，按月賠償各原告如附表ㄍ所示之
金額。
訴訟費用由被告負擔。
本判決於原告以新臺幣伍佰參拾萬元供擔保後，得假執行；但被
告如以新臺幣壹仟伍捌拾捌萬壹仟捌佰玖拾參元預供擔保得免為
假執行。
    事實及理由
一、原告主張：
  (一)原告、訴外人古秀玉及被告為坐落於臺北市○○區○○段2
    小段42地號土地（下稱系爭土地）上之共有人（原告之應有
    部分合計為83910/198742，被告為15572/198742），被告並
    為系爭土地上建物即「香苑大廈」（下稱本大樓）之區分所
    有權人（被告所有房屋門牌編號為臺北市○○○路○段70、7
    2、74號）。詎被告未經其他區分所有權人授權或同意，亦
    無分管契約，擅自於伊所有70號及74號房屋後方之法定空地
    上搭蓋如附圖所示E部分建物（下稱系爭建物）供廁所與放
    置冷卻水塔使用（面積53平方公尺），不僅侵害原告之所有
    權，被告亦因此受有相當於租金之不當利益。以系爭土地近
    忠孝東路、復興南路口，位於臺北市中心，亦為繁榮之住商
    混合區，附近有太平洋崇光百貨商圈、大型餐飲店、銀行，
    且本大樓門口即有捷運站出入口、私立中心診所而言，應以
    系爭土地申報地價年息百分之10計算被告所受利益與原告所
    受損害。是被告除應拆除系爭建物外，另應返還所受之不當
    利益，並賠償原告所受損害。為此，依民法第767、818、17
    9及184條規定起訴。
  (二)聲明：如主文第1項所示，及為以供擔保為條件之假執行宣
    告。
二、被告辯稱：
  (一)系爭建物之一面緊貼被告所有70、74號房屋外壁，有獨立之
    門戶出入及足以遮避風雨之磚造或混凝土造外牆三面、鐵皮
    頂棚，其內設有衛廁及房間各乙間，並設有門窗，不僅建築
    構造上具有獨立性，且有直接支配使用之實益，為一獨立之
    不動產，所有權屬於87年間搭建之訴外人田淑玲，原告無由
    訴請被告拆除，更無從請求無故意或過失之被告賠償損害。
  (二)被告未曾將系爭建物連同70、74號房屋出租予第三人，出租
    時，更明確告知仲介公司系爭建物屬於違建不可使用，並於
    租約載明出租之使用面積不包括系爭建物所屬範圍面積，租
    金亦不含使用系爭建物所屬面積，目前承租70、74號房屋之
    「永恆鑽石」及「瑪莉蓮內衣」更分別於後門處設置監視器
    各乙具，用以監視70、74號房屋後門出入情形，顯見渠等未
    使用系爭建物，由此益明被告未受有任何利益。
  (三)聲明：1.原告之訴駁回。2.如受不利判決，願供擔保，請准
    宣告免為假執行。
三、兩造不爭執之事實：
  (一)原告與被告為系爭土地共有人（原告應有部分合計為83910/
    19 8742，被告為15572/198742），被告並為本大樓之區分
    所有權人（門牌編號為臺北市○○○路○段70、72、74號）
    （見96年度北調字第136號卷第43至63頁土地登記謄本），
    系爭土地近忠孝東路、復興南路口，位於臺北市中心，亦為
    繁榮之住商混合區，附近有太平洋崇光百貨商圈、大型餐飲
    店、銀行，且本大樓門口即有捷運站出入口、私立中心診所
    （見本院卷第22頁反面勘驗測量筆錄）。
  (二)被告所有70、72號房屋內未設置廁所，74號房屋內目前設有
    廁所（見本院卷第37頁勘驗測量筆錄），70、74號房屋後方
    法定空地上存有如附圖所示E部分之增建即系爭建物（見96
    年度北調字第136號卷第42頁），其內隔有廁所（履勘時無
    水無電）及房間各乙間，另置有雜物及廢棄冷卻水塔，西側
    外牆上掛有冷氣機室外機及變電箱，其後設有門扇得以出入
    （見本院卷第22頁勘驗測量筆錄、第23頁現場簡圖、本院卷
    第39頁臺北市大安地政事務所96年5月10日北市大地二字第
    096 30573900號函、本院卷第46至51、56至68頁照片）。
  (三)系爭建物與70、74號房屋共用牆面（即附圖所示A-3與C-3上
    方之連接線），從70、74號房屋後門（即本院卷23頁現場簡
    圖A、C門）得直接通往增建部分，其間無隔間牆區隔（見本
    院卷第72頁反面），承租70號、74號房屋之「永恆鑽石」及
    「瑪莉蓮內衣」分別於後門處設置監視器各乙具，此等監視
    器均位於如附圖所示E部分範圍內（見本院卷39頁臺北市大
    安地政事務所96年5月10日北市大地二字第09630573900號函
    、本院卷第46頁照片）。
  (四)原告Ｃ○○告訴巳○○（即被告法定代理人）竊佔系爭土地
    之刑事案件，經臺灣臺北地方法院檢察署（下稱臺北地檢署
    ）檢察官處分不起訴，經Ｃ○○再議，仍遭駁回（見本院卷
    第11至14頁92年度偵字第12174號不起訴處分書、臺灣高等
    法院檢察署92年度上聲議字第4616號處分書）。
  (五)古秀玉訴請被告拆除系爭建物等民事事件（下稱古秀玉民事
    事件），經本院判決駁回，古秀玉不服，經臺灣高等法院（
    下稱高院）廢棄原判決，改判被告敗訴，被告提起上訴，目
    前由最高法院審理中（見96年度北調字第136號卷第64至80
    頁本院93年度重訴字第763號及高院94年度重上字第396號民
    事判決網路版）。
四、系爭建物雖非被告所搭建，然因70、72及74號房屋所有權之
    擴張，被告仍應拆除系爭建物，並應返還占用範圍之系爭土
    地：
  (一)按當事人主張有利於己之事實者，就其事實有舉證之責任，
    民事訴訟法第277條前段定有明文。原告雖稱系爭建物為被
    告所搭建，惟未為任何舉證，而向原告承租房屋之田淑君於
    87年搭建系爭建物，則有臺北地檢署檢察官92年度偵字第12
    不起訴處分書及臺灣高等法院檢察署92年度上聲議字第4616
    號處分書在卷可稽，並經高院於94年度重上字第396號民事
    判決闡釋明確，依前揭舉證責任分配原則，原告此項主張顯
    屬無據而不可取。
  (二)次按所謂建物增建之附屬物，係指於原獨立建物增建之建築
    ，已具有構造上之獨立性，但在使用功能上，與原有建物作
    一體利用，欠缺使用上之獨立性，為不具有獨立性之建築，
    而從屬於獨立之原有建物者而言；增建之附屬物，因不符建
    物獨立性之要求，不得為所有權之客體，原有建築物所有權
    範圍因而擴張。又判斷增建部分，是否具有使用上之獨立性
    ，須斟酌其對外通行之直接性，增建部分之面積、隔間及向
    來之利用狀況，暨增建部分之利用機能與原有建物之依存程
    度等情形定之。經查：
    1.系爭建物後方設有F門得以通往防火巷，業經履勘現場查
      明無誤，並製有現場簡圖在卷可參（見本院卷第22頁反面
      、23頁），系爭建物有獨立出入口之情，堪予認定。而系
      爭建物得以遮風避雨，兩造既未爭執，就構造上而言，固
      可謂具備獨立性，惟參諸系爭建物內置有雜物，另有廢棄
      之冷卻水塔，並設有各乙間之廁所與房間等情，系爭建物
      單獨使用之經濟目的顯然不大，使用上之獨立性恐有欠缺
      。次就70、72號房屋內無廁所，田淑君於承租後搭建系爭
      建物及設置廁所而論，無非為輔助屋內無廁所之需求，系
      爭建物與70、72號房屋間有功能上之關連性，洵堪認定。
      至此廁所於本件履勘時無水電乙節，雖有勘驗測量筆錄可
      憑（見本院卷37頁），然參以古秀玉民事事件履勘時有水
      有電（但無獨立水電錶）之情，本件勘測筆錄所載之無水
      電供應僅為履勘時之現況，恐難據以否定系爭建物與70、
      72 號房屋之依存關係。再就冷氣機室外機架設於系爭建
      物西側外牆之客觀情狀，倘系爭建物與70、72及74號房屋
      完全無關，為何未將此等冷氣機具架設於附圖A-3與C-3所
      示之牆面上？又如非被告授意或默示系爭建物與70、72及
      74 號房屋之關係，承租人又如何擅自於他人之物上設置
      冷氣機具？徵此利用情節，顯見系爭建物使用上無法脫離
      70 、72及74號房屋而獨立存在，應為附屬物，並無獨立
      所有權，揆諸前開說明，系爭建物之所有權消滅，業為70
      、72 及74號房屋所有權所擴及。
    2.被告雖辯以70及74號房屋承租人於後門（即本院卷第23頁
      現場簡圖A、C）設置監視器各乙具，用以監視後門出入狀
      況，益見承租人未占有使用系爭建物云云。惟70及74號房
      屋所有權業擴及系爭建物，已如前述，則不論被告是否連
      同70及74號房屋一同出租，不論承租人目前是否使用系爭
      建物，均係被告所有權行使之範疇，無礙於被告為系爭建
      物處分權人之認定，此項抗辯仍有未恰而無足取。
  (三)次依民法第821條之規定，各共有人對於第三人，得就共有
    物之全部，為本於所有權之請求，此項請求權既非必須由共
    有人全體共同行使，則以此為標的之訴訟，自無由共有人全
    體共同提起之必要。所謂本於所有權之請求權，係指民法第
    767條所規定之物權的請求權而言，故對於無權占有或侵奪
    共有物者，請求返還共有物之訴，得由共有人中之一人單獨
    提起，惟依民法第821條但書之規定，應求為命被告向共有
    人全體返還共有物之判決而已（最高法院28年上字第2361號
    判例意旨參照）。本件原告為系爭土地共有人，而系爭建物
    所有權歸屬於被告，業於前述，被告又無法敘明系爭建物搭
    建於系爭土地上之正當權源，則原告訴請被告拆除如附圖所
    示E部分之系爭建物，並請求被告將占用之系爭土地返還予
    原告及其他共有人，於法即無不合，應予准許。
五、被告無占用系爭土地之正當權源，消極減免其原應支付之使
    用代價而受有利益，致原告及其他共有人所有權無法圓滿行
    使，原告得依不當得利之法則，請求被告返還利益：
  (一)按民法第818條所定，各共有人按其應有部分，對於共有物
    之全部有使用收益之權，係指各共有人得就共有物全部，於
    無害他共有人之權利限度內，可按其應有部分行使用益權而
    言。故共有人如逾越其應有部分之範圍使用收益時，即係超
    越其權利範圍而為使用收益，其所受超過利益，難謂非不當
    得利（最高法院55年台上字第1949號判例意旨參照）。被告
    雖否認因系爭建物受有利益，並辯稱未曾將系爭建物出租與
    他人，出租時更明確將系爭建物排除於承租範圍云云。惟查
    ，系爭建物乃被告之承租人田淑君所搭建，且古秀玉民事事
    件履勘時確認系爭建物內之廁所有水電供應，本件履勘時復
    見承租人於系爭建物西側外牆架設冷氣機室外機具，稽此可
    認承租人已將承租之範圍擴及至系爭建物，則縱使被告於租
    約上明示系爭建物非承租範圍，仍難謂承租人未於出租時受
    有使用系爭土地之利益，因出租而收取租金之被告亦難謂未
    受有利益。
  (二)次按無法律上原因占有他人之土地，可能獲得相當於租金之
    利益，並致土地所有權人受有同額之損害，此為社會通常之
    觀念，土地所有權人得依不當得利之法則，請求占有人返還
    相當於租金之利益。又此種不當得利返還請求權，為債權，
    且為可分之金錢債權，各共有人得按其應有部分請求返還所
    受利益（最高法院85年度台上字第2391號判決參照）。又按
    建築基地之租金，依土地法第105條準用同法第97條第1項規
    定，以不超過申報價額年息百分之10為限，系爭土地位於臺
    北市○○○路○段，屬城市地方，自有上開規定之適用。參
    以系爭土地近忠孝東路、復興南路口，位於臺北市中心，亦
    為繁榮之住商混合區，附近有太平洋崇光百貨商圈、大型餐
    飲店、銀行，且本大樓門口即有捷運站出入口、私立中心診
    所等繁榮狀況，應認按系爭建物占用系爭土地面積及系爭土
    地91至95年度申報地價（即公告地價百分之80）之百分之10
    計算相當於租金之不當得利為妥適（計算式如後）。從而，
    原告請求被告返還各原告如附表ㄌ所示之不當得利，並自96
    年1月1日起至拆除系爭建物並返還占用土地予原告及其他共
    有人之日止，按月賠償各原告如附表ㄍ所示之金額，為有理
    由，併予准許。
六、兩造均陳明願供擔保，請准宣告假執行或免為假執行，經核
    並無不合，爰分別酌定相當之擔保金額准許之。
七、本件事證已臻明確，兩造其餘攻擊與防禦方法均與判決結果
    不生影響，不再一一論述，附此敘明。
八、訴訟費用負擔之依據：民事訴訟法第78條。
中　　華　　民　　國　　96　　年　　10　　月　　30　　日
                  民事第六庭    法　官　許純芳
以上正本係照原本作成
如對本判決上訴，須於判決送達後20日內向本院提出上訴狀。
中　　華　　民　　國　　96　　年　　10　　月　　31　　日
                    　　　　　　書記官　潘惠梅
